【裁判字號】    90,台上,2083
【裁判日期】    901123
【裁判案由】    分配表異議之訴
【裁判全文】
最高法院民事判決                                九十年度台上字第二○八三號
    上  訴  人  乙○○
    訴訟代理人  吳信賢律師
    被 上訴 人  甲○○
    訴訟代理人  施煜培律師
                施承典律師
右當事人間分配表異議之訴事件，上訴人對於中華民國八十九年四月二十五日台灣高
等法院台南分院第二審更審判決（八十九年度上更(一)字第一五號），提起上訴，本院
判決如左：
    主  文
上訴駁回。
第三審訴訟費用由上訴人負擔。
    理  由
本件上訴人主張：被上訴人以債務人蘇麗香與訴外人李明洪於民國八十四年四月十日
所共同簽發面額新台幣（下同）四百八十萬元之本票，經提示未獲兌現，聲請台灣台
南地方法院（下稱台南地院）裁定准許本票強制執行。進而持該裁定為執行名義向台
南地院就蘇麗香所有坐落台南市○○區○○段二七八地號土地及其上六三七建號建物
（下稱系爭不動產）聲請查封拍賣，並以一千萬元拍定。原執行法院依被上訴人之聲
請，以該拍賣不動產設定有其為抵押權人、權利價值本金最高限額四百萬元、存續期
間自八十三年四月六日至八十三年十月六日止之第二順位抵押權，以上開本票債權中
之四百萬元列為第二順位優先受償，製作分配表，並定八十七年一月十三日分配，伊
於分配期日前之一月九日具狀對分配表聲明異議，被上訴人系爭第二順位抵押權之存
續期間自八十三年四月六日至八十三年十月六日止，而系爭票據債權非為系爭抵押權
存續期間內所生之債權，被上訴人上開債權非屬抵押權擔保範圍，就前開拍得價金自
無受優先分配之權利等情，求為台南地院八十六年度執字第八一八二號強制執行事件
，就債務人蘇麗香財產拍賣所得價金，不得將被上訴人以四百萬元及自八十四年四月
十日起至清償日止，按年利率六釐計算利息之債權，列為分配表中優先受償之判決。
被上訴人則以：債務人蘇麗香以其所有系爭不動產為擔保，設定本金四百萬元之最高
限額抵押權，向伊借款四百萬元，於八十三年四月七日辦畢抵押權設定登記，於辦畢
抵押權設定登記前即有三百五十萬元借款債權存在，並於八十三年四月十日再借五十
萬元，並約定八十三年十月六日清償，蘇麗香於收受四百萬元同時與其夫李明洪共同
簽發四百萬元本票交付伊。詎八十三年十月六日抵押債權清償期屆至，蘇麗香無法清
償抵押借款，屢經催討，均一再拖延，因蘇麗香要求給予展延六個月，蘇麗香乃於八
十四年四月十日與李明洪共同簽發票號0000000號面額四百八十萬元本票一張
（含利息），換回前開四百萬元之本票，並經蘇麗香簽立切結書後，伊始將四百萬元
本票交蘇麗香，換取四百八十萬元之本票，系爭本票既係原借款未償還而簽發，新債
務既未履行，則舊債務仍不消滅，四百八十萬元本票既未兌現，則舊債務四百萬元債
務仍屬存在，該本票債權仍為系爭抵押權擔保效力所及等語，資為抗辯。
原審斟酌全辯論意旨及調查證據之結果，以：上訴人主張被上訴人以債務人蘇麗香與
李明洪於八十四年四月十日所共同簽發面額四百八十萬元本票未獲兌現，聲請台南地
院以八十六年度票字第一一七一號裁定准予強制執行，並就蘇麗香所有系爭不動產聲
請強制執行，經被上訴人以一千萬元拍定，執行法院依被上訴人之聲請，以該不動產
上有其為抵押權人，八十三年四月七日登記，權利價值本金最高限額四百萬元，存續
期間自八十三年四月六日至八十三年十月六日止之第二順位抵押權存在，乃以系爭本
票債權其中之四百萬元列為第二順位優先受償而製作分配表（八十七年五月二十二日
分配表所載分配金額為三百四十四萬五千三百四十元）之事實，為被上訴人所不爭，
並有土地登記簿謄本、八十六年度票字第一一七一號民事裁定、執行法院八十六年十
二月二十三日八十六南院慶執實字第八一八二號通知暨所附八十六年度執字第八一八
二號強制執行事件分配表為證，並經調取該執行卷查明屬實。第按所謂最高限額之抵
押契約，係指所有人提供抵押物，與債權人訂立在一定金額之限度內，擔保現在已發
生及將來可能發生之債權之抵押權設定契約而言。此種抵押契約定有存續期間者，訂
立契約之目的顯在擔保存續期間內所發生之債權，凡在存續期間內所發生之債權，皆
為抵押權效力所及，於存續期間屆滿前，所發生之債權，債權人在約定限額範圍內，
對於抵押物均享有抵押權。被上訴人抗辯債務人蘇麗香與其夫李明洪因先前陸續向其
借款為四百萬元，均未能償還，乃以其所有系爭不動產為擔保，設定本金最高限額四
百萬元抵押權，以擔保上開借款，並於八十三年四月七日辦畢抵押權設定登記，約定
利息依照中央銀行貸款當日利率計算，其遲延利息、違約金依每百元每日壹角計算利
息，並由蘇麗香與李明洪共同簽發發票日八十三年四月十日，面額四百萬元之本票，
交付被上訴人為債權憑證。約定六個月清償，嗣同年十月六日清償期屆至，蘇麗香無
法清償借款本息，雙方再次協商同意展期六個月，遂於八十四年四月十日與李明洪簽
發系爭本票交付被上訴人換回前開四百萬元之本票等情，有蘇麗香書立之切結書，及
本欲準備辦理第二次抵押權登記之土地登記申請書、債務清償證明書、抵押權設定契
約書、（協議）契約書等申請登記資料為證，並經證人蘇麗香證稱「（切結書）是（
我寫的），我向他（即被上訴人）借四百萬。我分三次向他拿，約是八十二年向他借
。……我有開本票……因我無法還他錢，我一年的利息都未清償，他就要我簽一張四
百八十萬元的本票換原先四百萬的本票」，證人即承辦系爭抵押權設定登記之代書石
清玉證稱：「（八十三年四月七日的抵押權登記）是我辦的，他們是怎麼交付（錢）
我不清楚，不過當時有開一張四百萬本票，當時是李明洪、蘇麗香夫妻和甲○○一起
去，……因為沒有還錢，利息也沒有付，所以要改為四百八十萬元，本來的四百萬元
沒還，還要延期。」各等語在卷。證人石清玉與兩造並無特別利害關係，無偏袒一方
之虞，關於前開申請設定抵押權登記資料亦無臨訟串作之必要，應屬可信。至證人蘇
麗香所稱就原四百萬元借款債權發生時間、一次給付或分數次給付、有無定清償期，
雖略有不同，因本件係由被上訴人訴訟代理人與蘇麗香分別陳述借款之經過，法院未
就借款細節，訊問被上訴人訴訟代理人，但二人所述確有四百萬元之債務，則屬一致
，是被上訴人代理人於原審所述系爭債權之借貸款項係四月十日一次交付蘇麗香云云
，應係依本票之發票日之記載而為陳述，因與事實顯然不符，自係顯然錯誤。參酌本
件拍賣係由被上訴人以一千萬元得標，超過底價七百八十五萬五千元甚高，比其他參
與投標之人所出價均為八百三十六萬至八百零一萬元不等價格，亦高出甚多，顯見其
係為保障原設定之上開抵押債權而參與投標，若其無抵押債權存在，無法以債權作為
價金之一部，又何庸以此高價參與投標。是系爭抵押權所擔保之債權本即為四百萬元
之借款債權，並由蘇麗香簽發四百萬元之本票為證據，原均在其擔保之範圍內甚明。
被上訴人與債務人蘇麗香等間確有四百萬元之借款債務存在，並曾持有蘇麗香、李明
洪夫婦八十三年四月十日簽發之四百萬元本票為證，因蘇麗香屆期未清償，乃合意另
簽發系爭面額四百八十萬元之本票換回，此項以新本票換回原本票之行為，乃民法第
三百二十條謂之新債清償，茲系爭四百八十萬元本票債務既未獲兌現，為上訴人所不
爭執，新債既未清償，則舊債之四百萬元借款債務自不消滅，此項債權債務既係發生
於設定抵押權當時及其後之八十三年四月十日，均在系爭抵押權存續期間內，自係該
抵押權所擔保之債權範圍內，自優先於上訴人第三順位抵押債權受清償之效力。查消
費借貸契約之訂立，法律上並無應以書面為之之規定，依前開證據資料顯示，被上訴
人對於蘇麗香之四百萬元抵押借款債權既仍屬存在，即不得以被上訴人未持有本票，
而謂其不得再主張消費借貸之法律關係求償，是蘇麗香就新債務未清償，其舊有之四
百萬元債務並不消滅，被上訴人之四百萬元借款自為抵押權效力所及。原執行法院受
理八十六年度執字第八一八二號強制執行事件，以被上訴人對債務人蘇麗香有四百萬
元借款，及自民國八十四年四月十日起至清償日止，按年利率六釐計算利息之債權（
按以年利率六釐計算利息，較抵押權契約書所約定利息依照中央銀行貸款當日利率計
算，其遲延利息依每百元每日壹角計算利息為少），准被上訴人列入第二順位優先分
配，於法並無不合。上訴人主張該債權並不存在，或不能優先受償，請求判命不准以
之列入分配表受償，不應准許等詞，為其心證之所由得，並說明對兩造其餘攻擊防禦
方法之取捨意見，因而將第一審所為被上訴人敗訴判決廢棄，改判駁回上訴人之訴，
經核於法洵無違誤。
按債務人蘇麗香交付與李明洪共同簽發八十四年四月十日票號0000000號面額
四百八十萬元本票一張予被上訴人，以代向被上訴人借款四百萬元之債務，而換回原
簽發之本票，雙方並有原有之四百萬元借款舊債務並未消滅，須待本票給付票款後，
始歸消滅之合意，為原審確定之事實，則此票款債務自屬新債務，此新債務未履行，
依民法第三百二十條之規定，借款舊債務並未消滅，原審本此見解而為被上訴人勝訴
之判決，核屬正當。上訴論旨，復就原審取捨證據、認定事實及解釋意思表示之職權
行使，指摘原判決不當，聲明廢棄，不能認為有理由。
據上論結，本件上訴為無理由。依民事訴訟法第四百八十一條、第四百四十九條第一
項、第七十八條，判決如主文。
中      華      民      國     九十     年     十一     月    二十三    日
                              最高法院民事第六庭
                                  審判長法官  吳  正  一
                                        法官  劉  福  來
                                        法官  鄭  玉  山
                                        法官  葉  勝  利
                                        法官  顏  南  全
      右正本證明與原本無異
                                              書  記  官
中      華      民      國     九十     年     十二     月      十      日


司法院資訊處製作；財團法人民間司法改革基金會備份。
